臺灣高等法院刑事判決
110年度上訴字第1102號
上  訴  人  
即  被  告  蔣嘉展


上列上訴人即被告因偽造文書等案件，不服臺灣臺北地方法院10
9年度審簡上字第288號，中華民國110年1月26日第一審判決（起
訴案號：臺灣臺北地方檢察署107年度偵字第6878號、107年度偵
字第13854號），提起上訴，本院判決如下：
    主  文
原判決關於犯罪所得沒收部分撤銷。
未扣案之犯罪所得新臺幣陸佰零伍萬元沒收，於全部或一部不能
沒收或不宜執行沒收時，追徵其價額。
其他上訴駁回。
    事  實
一、乙○○因積欠地下錢莊債款及經營通訊行生意而有資金之需求
    ，竟意圖為自己不法之所有，基於同一行使偽造私文書及詐
    欺取財犯意之計畫，未經全陽建設股份有限公司（下稱全陽
    公司）之授權，接續自民國103年年底起，在不詳地點偽造
    「全陽建設股份有限公司」印章1 枚及如附表壹編號一至編
    號三所示之不動產買賣合約書，並於前揭合約書上蓋用前開
    偽造之「全陽建設股份有限公司」印章，以示其確有與全陽
    公司購買如附表壹編號一至編號三所示建案之預售屋；乙○○
    並透過其胞兄蔣嘉文（業經檢察官為不起訴處分）結識欲投
    資房地產之甲○○（原名林東毅），而於104年3月至5月間，
    在臺北市○○區○○街000號（被告所經營之通訊行）內，接續
    出示如附表壹編號一至編號三所示偽造之不動產買賣合約書
    供甲○○檢視並佯稱其透過全陽公司員工以員工價取得如附表
    壹編號一至編號三所示之預售屋而行使，足生損害於全陽公
    司及甲○○，且使甲○○先後陷於錯誤，誤認有投資價值而同意
    向乙○○轉購如附表壹編號一至編號三所示之預售屋，再於如
    附表貳所示之日期，交付總計新臺幣（下同）690萬元之款
    項予乙○○。嗣於106年4 月間，前開預售屋之交期將屆，甲○
    ○與全陽公司洽詢交屋事宜，發覺前揭不動產買賣合約書均
    屬偽造，始悉前情。
二、案經甲○○告訴暨臺北市政府警察局萬華分局報告、全陽建設
    股份有限公司訴由警政署刑事警察局報告臺灣臺北地方檢察
    署檢察官偵查起訴。
    理  由
一、程序事項：
  ㈠按被告以外之人於審判外之言詞或書面陳述，除法律有規定
    者外，不得作為證據，刑事訴訟法第159條第1項固有明文。
    惟被告以外之人於審判外之陳述，經當事人於審判程序同意
    作為證據，法院審酌該言詞陳述或書面陳述作成時之情況，
    認為適當者，亦得為證據；當事人、代理人或辯護人於法院
    調查證據時，知有上開刑事訴訟法第159條第1項不得為證據
    之情形，而未於言詞辯論終結前聲明異議者，視為有前項之
    同意，刑事訴訟法第159條之5亦有明文。本判決以下引用各
    項被告以外之人於審判外之陳述，被告經合法傳喚無正當理
    由不到庭，然檢察官於本院、被告於原審就證據能力均同意
    有證據能力（見原審109年度審簡上字第288號卷第114頁、
    本院卷第70頁），本院審酌各項證據作成時之狀況，認為並
    無不可信或不適當之情事，依刑事訴訟法第159條之5第1項
    規定，均有證據能力。
　㈡本案其他資以認定本案犯罪事實之非供述證據，經查並無違
    反法定程序取得之情，依刑事訴訟法第158條之4規定反面解
    釋，均具證據能力。
二、實體事項：
　㈠上開事實，有下列證據足資認定：
　1.被告於偵查、原審審理時均坦承不諱（見107年度他字第411
    號卷第127至131頁 、第225至227頁，107年度偵字第6878號
    卷第9至13頁，原審107年度審訴字第700號卷第101至103頁
    、第123至127頁、第139至142頁、第147至150頁、第269至2
    72頁、第289至293頁 ，原審109年度審簡上字第288號卷第5
    9至63頁、第113至120頁）。
　2.證人即告訴人甲○○於警詢、偵查及原審證述（107年度他字
    第411號卷第157至160頁、第217至219頁，107年度偵字第68
    78號卷第77至80頁，原審107年度審訴字第700號卷第53至54
    頁、第123至127頁）；證人即告訴代理人趙亦霜、證人即同
    案被告蔣嘉文於警詢及偵查（107年度偵字第6878號卷第17
    至18頁、第133至134頁；107年度他字第411號卷第109至113
    頁、第217至219頁）中之證述。
　3.此外，復有全陽園建案預售屋相關說明資料1 份、偽造之買
    賣合約書3份、讓渡書（104年3月13日）1紙、板信商業銀行
    匯款申請書2紙（104年3月20日）、郵政跨行匯款申請書1紙
    （104年4月15日）、第一商業銀行匯款申請書回條1紙（104
    年5月7日）、存摺內頁影本1紙、中國信託商業銀行股份有
    限公司109年11月5 日中信銀字第109224839280240號函暨其
    附件乙○○帳戶（帳號：000000000000）交易明細1 份及板信
    商業銀行作業服務部109年11月6日板信作服字第1097423248
    號函暨其附件乙○○帳戶（帳號：00000000000000）交易明細
    1份在卷可稽（見107年度他字第411號卷第11至51頁、第55
    至65頁、第69頁、第73至79頁，原審109年度審簡上字第288
    號卷第79至83頁、第85至87頁）。
  ㈡綜上各情相互酌參，足認被告上開任意性之自白，核與事實
    相符，堪予採憑，本案事證明確，被告之犯行堪以認定，應
    依法論科。
三、論罪科刑
　㈠核被告所為，係犯刑法第216條、第210條之行使偽造私文書
    罪及同法第339條第1項之詐欺取財罪。被告偽造「全陽建設
    股份有限公司」印章及於如附表壹編號一至編號三所示之文
    書上偽造「全陽建設股份有限公司」之印文，均係偽造私文
    書之部分行為，偽造私文書後復持以行使，其偽造之低度行
    為，應為行使之高度行為所吸收，均不另論罪。
  ㈡被告於前開時、地偽造全陽公司印章、偽造如附表壹編號一
    至編號三所示買賣合約書並向告訴人甲○○行使並施用詐術所
    為，僅係基於一主觀意思決定為之（即詐取告訴人甲○○之金
    錢），而於尚稱密切接近之時間、地點先後實施，應評價為
    一行為。而上開各罪之犯罪構成要件、保護法益均有不同 
    ，屬一行為觸犯數罪名之想像競合犯，應依刑法第55條之規
    定，從一重之行使偽造私文書罪處斷。
　㈢關於累犯之加重：
　1.按刑法第47條第1 項規定：受徒刑之執行完畢，或一部之執
    行而赦免後，5 年以內故意再犯有期徒刑以上之罪者，為累
    犯，加重本刑至2分之1。主要著眼於犯罪行為人前既已受自
    由刑之執行，自當知所悔改，如執行完畢未久，又再故意犯
    罪，足見其對於刑罰反應力薄弱，故必須再延長其矯正期間
    ，藉此協助其重返社會，同時亦兼顧防衛的效果。惟對於刑
    法第47條第1 項規定，若不分情節，基於累犯者有其特別惡
    性及對刑罰反應力薄弱等立法理由，一律加重最低本刑，於
    不符合刑法第59條所定要件之情形下，致生行為人所受之刑
    罰超過其所應負擔罪責之個案，其人身自由因此遭受過苛之
    侵害部分，對人民受憲法第8 條保障之人身自由所為限制，
    不符憲法罪刑相當原則，牴觸憲法第23條比例原則，業經司
    法院釋字第775 號解釋在案。為避免發生上述罪刑不相當之
    情形，法院就該個案應依本解釋意旨，裁量是否加重最低本
    刑。至如何能避免發生「罪刑不相當」之情形，自應審酌犯
    罪行為人之前、後案之犯罪類型、行為態樣是否相同或類似
    ；前案執行完畢與後案發生之時間相距長短；前案是故意或
    過失所犯；前案執行是入監執行完畢，抑或易科罰金或易服
    社會勞動而視為執行完畢；前、後案對於他人生命、身體、
    財產等法益侵害情形如何等具體個案各種因素，再兼衡後案
    犯罪之動機、目的、計畫、犯罪行為人之年齡、性格、生長
    環境、學識、經歷、反省態度等情綜合判斷，以觀其有無特
    別惡性或對刑罰反應力薄弱而決定是否依累犯規定加重最低
    本刑（最高法院108年度台非字第176號判決參照）。　
　2.經查，被告前(1) 因行使偽造私文書案件，經臺灣板橋地方
    法院（ 現更名為臺灣新北地方法院）以97年度訴字第4868
    號判決判處有期徒刑4月確定；(2)因違反野生動物保育法案
    件，經同院以98年度簡字第1021號判決判處有期徒刑6 月確
    定，於98年6月10日易科罰金執行完畢（於本案不構成累犯
    ）；(3)因詐欺案件，經同院以99年度易字第663號判決判處
    有期徒刑4月確定；前開(1)(2)案，嗣經同院以99年度聲字
    第3644號裁定合併定應執行刑為有期徒刑8月確定，於99年1
    0月7日易科罰金執行完畢後，再與(3) 案經同院以99年度聲
    字第5545號裁定合併定應執行刑為有期徒刑11月確定，而於
    100年1月20日易科罰金執行完畢；(4)因詐欺案件，經同院
    以101年度易字第2665號判決判處有期徒刑6月、3月、2 月
    ，應執行有期徒刑10月確定，亦於102年6月10日易科罰金執
    行完畢等情，有本院被告前案紀錄在卷可參(見本院卷第29
    至34頁)，被告於受上開(1)(3)(4)案之有期徒刑執行完畢後
    ，5 年以內故意再犯本案有期徒刑以上之罪，為累犯，本院
    參酌司法院大法官釋字第775 號解釋意旨 ，被告上開構成
    累犯之前案，與本件被告所犯之罪，同為行使偽造私文書、
    詐取他人財物之犯罪，罪質相同，僅係手段不同，足見被告
    有其特別惡性，且前罪之徒刑執行無成效，其對於刑罰之反
    應力顯然薄弱，本案即應依刑法第47條第1 項之規定加重其
    刑。
四、駁回上訴部分：
　　原審以被告罪證明確，適用刑法第216條、第210條、第339
    條第1項、第55條、第47條第1項、第38條之1第1項前段、第
    3項、第38條之2第2項、第219條，刑法施行法第1條之1第1
    項之規定，並審酌被告前已有行使偽造私文書及詐欺取財之
    犯行，仍不思循正當途徑獲取財物，以行使偽造私文書之方
    式施用詐術，任意詐取他人金錢，所為非是，顯然欠缺法治
    觀念，其雖於原審準備程序中以同意分期（每月2萬5,000元
    ）給付告訴人甲○○超逾遭詐騙金額690萬元之940萬元而與告
    訴人甲○○成立和解，有原審109年度審重附民字第3號和解筆
    錄在卷可考（見原審107年度審訴字第700號卷第295 頁）；
    兼衡其犯罪之動機、目的、手段、智識程度、目前從事寵物
    用品行業、月收入5萬8,000元至6萬3,000元之間、有父母及
    2名幼兒（5歲、9 個月）待其扶養之生活暨扶養狀況、告訴
    人甲○○所受金錢損失、所造成之危害及其坦承犯行之犯後態
    度等一切情狀，量處被告有期徒刑1年2月，並就如附表壹編
    號一所示買賣合約書上偽造之「全陽建設股份有限公司」印
    文5枚，依刑法第219條之規定，不問屬於犯人與否，均宣告
    沒收；而如附表壹編號一所示已經被告持以行使交付予告訴
    人甲○○收執之買賣合約書，已非屬被告所有之物；被告自行
    留存如附表壹編號一至編號三所示之買賣合約書及偽造之「
    全陽建設股份有限公司」印章1 顆，亦無其他積極事證足認
    上開偽造之物品尚屬存在而未滅失而均不為沒收之宣告等節
    ，其認事用法及量刑均無不當，應予維持。
五、對被告上訴意旨不採之理由：
　㈠被告上訴意旨略以：
　1.109年度審簡字第1500號判決（下稱第一審判決）固然僅就
    前開構成累犯之101年度易字第2665判決部分衡酌，未就同
    樣構成累犯之97年度訴字第4868判決、99年度易字第663號
    判決等2案件為審酌，然參酌司法院釋字第775號解釋協同意
    見書意旨，被告告於103年底、104年4、5月間犯下本案時，
    與上開所犯之罪相較應屬5年以內累犯之中、末期，第二審
    判決卻未為衡酌。
  2.本案被告所犯行使偽造私文書罪非最輕法定本刑3年以上有
    期徒刑之重罪，且相較於前案亦無罪質顯然較重之情，第二
    審判決亦有認「被告上開構成累犯之前案，與本件被告所犯
    之罪，同為行使偽造私文書、詐取他人財物之犯罪，罪質相
    同，僅係手段不同。」之情事，原審「足見被告有其特別惡
    性」之結論，顯有違反論理法則及經驗法則之違誤。
  3.再查，原審以「其履行分期高達376期（31年4月)，告訴人
    甲○○之損害難稱已及時獲得填補」，則顯然違反和解之意旨
    ，若令被告乙○○受拘束人身自由之徒刑，除無法再繼續填補
    告訴人甲○○之損害，亦使刑事政策合目的性或修復式司法之
    理念無法達成。另請鈞院參酌被告乙○○已婚，育有未成年子
    女2名（分別未滿1歲），目前與雙親及前揭子女同住，現以
    送貨員為業，有穩定之收入，每月平均約6萬元至6萬5000元
    ，每月給付租金2萬3000元，並需扶養前揭2名子女、配偶及
    雙親及須負擔家中開銷後，尚有餘力可按月清償2萬5000元
    之和解金予告訴人甲○○，實無改變現有狀況之必要，請鈞院
    撤銷原審判決，以啟自新云云。
  ㈡經查：
　1.原審參酌司法院大法官釋字第775 號解釋意旨 ，被告上開
    構成累犯之前案，與本件被告所犯之罪，同為行使偽造私文
    書、詐取他人財物之犯罪，罪質相同，僅係手段不同，足見
    被告有其特別惡性，且前罪之徒刑執行無成效，其對於刑罰
    之反應力顯然薄弱，因予科刑等情，此節亦據本院說明如前
    ，是原審判決就此部分之論述並無違誤，上訴意旨猶執前詞
    置辯，容未可採。
　2.按法官為量刑之裁量時，本得依據個案情節，參酌刑法第57
    條各款例示之犯罪情狀，於法定刑度內量處被告罪刑；除有
    逾越該罪法定刑或法定要件，或未能符合法規範體系及目的
    ，或未遵守一般經驗及論理法則，或顯然逾越裁量，或濫用
    裁量等違法情事以外，自不得任意指摘其量刑違法（參照最
    高法院80年台非字第473號、75年台上字第7033號、72年台
    上字第6696號、72年台上字第3647號判例）。經查，本件原
    審於量刑時，已就刑法第57條所規定之各款事由，詳加審酌
    一切情狀，經核原審量刑未逾法定刑度，亦無量刑輕重相差
    懸殊等裁量權濫用或違反比例原則之情形，已充分斟酌客觀
    上之適當性、相當性及必要性要求，亦難認原審量刑有何不
    當。
　3.是被告以前開理由提起上訴，經核為無理由，應予以駁回。
六、撤銷原判決關於沒收部分之理由：
　㈠按犯罪所得，屬於犯罪行為人者，沒收之。於全部或一部不
    能沒收，或不宜執行沒收時，追徵其價額。又上述犯罪所得
    ，包括違法行為所得、其變得之物或財產上利益及其孳息。
    再犯罪所得已實際合法發還被害人者，不予宣告沒收或追徵
    ；新修正刑法第38 條之1第1項前段、第3項、第4項及第5項
    分別定有明文。上述規定旨在澈底剝奪犯罪行為人因犯罪而
    直接、間接所得，或因犯罪所生之財物及相關利益，以貫徹
    任何人都不能坐享或保有犯罪所得或犯罪所生利益之理念，
    藉以杜絕犯罪誘因，而遏阻犯罪。且為優先保障被害人因犯
    罪所生之求償權，限於個案已實際合法發還被害人時，始無
    庸沒收。倘於個案尚未實際發還被害人時，為澈底剝奪犯罪
    行為人因犯罪而直接、間接所得，或因犯罪所生之財物及相
    關利益，以貫徹任何人都不能坐享或保有犯罪所得或犯罪所
    生利益之理念，自仍應依法宣告沒收並諭知追徵價額。惟若
    判決確定後有被害人可主張發還時，被害人仍可依刑事訴訟
    法相關規定請求之（最高法院106年度臺上字第788號判決意
    旨參照）。
　㈡復按刑法沒收新制修正後，沒收因已非刑罰，具有獨立性，
    其與犯罪(違法)行為並非絕對不可分離，即使對本案上訴，
    當原判決採證認事及刑之量定均無不合，僅沒收部分違法或
    不當，自可分離將沒收部分撤銷改判，其餘本案部分予以判
    決駁回。
　㈢經查：
　1.被告於原審辯論終結前給付金額80萬元之部分：
　　被告於原審審理時，以本件犯罪所得為690 萬元，惟已累積
    賠償共計80萬元(見原審109年度審簡上字第28號卷第118頁)
    ，此80萬元部分，既已賠付告訴人甲○○，告訴人甲○○此部分
    求償權已獲滿足，若再宣告沒收，將有過苛之虞，爰依刑法
    第38條之2第2項之規定，不予宣告沒收。
　2.被告於原審辯論終結後給付金額5萬元之部分：
　　告訴人於本院審理時，陳稱被告於原審辯論終結後，另償還
    5萬元等語（見本院卷第72頁），並提出被告清償明細表1紙
    在卷可稽（見本院卷第77頁），由此足認被告犯罪所得之款
    項，業已部分賠償被害人，是其犯罪不法所得部分僅剩6,05
    0,000元，就已賠償上揭金額部分，原審判決於諭知沒收時
    ，既未及審酌而有可議之處，自應由本院依法就沒收部分予
    以撤銷改判，依刑法第38條之1第1項前段之規定，改諭知沒
    收如主文第2項所示，並依同條第3項規定諭知於全部或一部
    不能沒收或不宜執行沒收時，追徵其價額。
七、被告經合法傳喚，無正當理由不到庭，爰不待其陳述逕行判
    決，附此敘明。 
據上論斷，應依刑事訴訟法第371條、第369條第1項前段、第368
條、第364條、第299條第1項前段，刑法第38條之1第1項、第3項
，判決如主文。
本案經檢察官蘇佩鈺到庭執行職務。
中　　華　　民　　國　　110 　年　　5 　　月　　27　　日
            刑事第二十五庭審判長法　官  邱滋杉
                                法　官  文家倩
                                法　官  黃翰義
以上正本證明與原本無異。
如不服本判決，應於收受送達後20日內向本院提出上訴書狀，其
未敘述上訴之理由者並得於提起上訴後20日內向本院補提理由書
（均須按他造當事人之人數附繕本）「切勿逕送上級法院」。
                                書記官  邱鈺婷
中　　華　　民　　國　　110 　年　　6 　　月　　1 　　日
附錄：本案論罪科刑法條全文　　　　　　　　　　　　　　
中華民國刑法第216條
（行使偽造變造或登載不實之文書罪）
行使第210條至第215條之文書者，依偽造、變造文書或登載不實
事項或使登載不實事項之規定處斷。
中華民國刑法第210條
（偽造變造私文書罪）
偽造、變造私文書，足以生損害於公眾或他人者，處5年以下有
期徒刑。
中華民國刑法第339條
（普通詐欺罪）
意圖為自己或第三人不法之所有，以詐術使人將本人或第三人之
物交付者，處5年以下有期徒刑、拘役或科或併科50萬元以下罰
金。
以前項方法得財產上不法之利益或使第三人得之者，亦同。
前二項之未遂犯罰之。
附表壹：
編號 偽造之私文書 偽造之印文 備註 一 乙○○與全陽建設股份有限公司所簽立之103年11月5日買賣合約書（建物：新北市○○區○○路00巷00號《全陽園》建案A1棟12樓） 「全陽建設股份有限公司」印文5枚 一式兩份，其中一份由告訴人甲○○收執 二 乙○○與全陽建設股份有限公司所簽立之104年3月28日買賣合約書（建物：臺北市北投區天母西路117巷口《 全陽天母》建案A3棟9樓） 「全陽建設股份有限公司」印文5枚 一式兩份 三 乙○○與全陽建設股份有限公司所簽立之104年5月4日買賣合約書（建物：新北市○○區○○路00巷00號《全陽園》建案A5棟9樓） 「全陽建設股份有限公司」印文5枚 一式兩份 
附表貳：
編號 日期 交付金額（方式） 備註 一 104年3月13日 25萬元（現金） 同日簽訂讓渡書 二 104年3月20日 185萬元（匯款）  三 104年3月20日 45萬元（匯款）  四 104年4月15日 250萬元（匯款）  五 104年5月7日 185萬元（匯款）  總計交付690萬元